ACORDAO-COMPLETO-2425033

ACÓRDÃO 9776/2020 ATA 32/2020 - PRIMEIRA CÂMARA

VISTOS, relatados e discutidos estes autos de concessão de aposentadoria de Silvete Pestana Costa, ex-servidora da Gerência Executiva do INSS - São Luís/MA; 
ACORDAM os Ministros do Tribunal de Contas da União, reunidos em sessão da Primeira Câmara, diante das razões expostas pelo relator, em: 
9.1. julgar ilegal e negar registro ao ato de concessão inicial de aposentadoria de Silvete Pestana Costa;
9.2. dispensar, com fulcro no Enunciado 106 da Súmula da Jurisprudência do TCU, a devolução dos valores indevidamente recebidos até a data da ciência desta deliberação;
9.3. determinar à Gerência Executiva do INSS - São Luís/MA, com fulcro no art. 45 da Lei 8.443/1992, que:
9.3.1. faça cessar os pagamentos decorrentes do ato impugnado e comunique as providências adotadas ao TCU no prazo de quinze dias, nos termos dos arts. 262, caput, do Regimento Interno do TCU e 8º, caput, da Resolução TCU 206/2007;
9.3.2. cadastre novo ato, livre da irregularidade apontada, e submeta-o ao TCU no prazo de trinta dias, nos termos dos arts. 262, § 2º, do Regimento Interno do TCU e 19, § 3º, da Instrução Normativa TCU 78/2018;
9.3.3. dê ciência do teor desta deliberação ao interessado e encaminhe comprovante da data de ciência pelos interessados ao TCU no prazo de trinta dias, nos termos do art. 4º, § 3º, da Resolução TCU 170/2004, alertando-o de que o efeito suspensivo proveniente de eventual interposição de recurso junto ao TCU não o exime da devolução dos valores indevidamente percebidos após a notificação, caso o recurso não seja provido.
9.4. determinar a¿ Secretaria de Fiscalização de Pessoal que monitore o cumprimento das determinações feitas.

Ato de concessão de aposentadoria.

Primeira Câmara

Gerência Executiva do Inss - SÃO LUÍS/MA - INSS/MPS.

3. Interessados/Responsáveis:
3.1. Interessado: Silvete Pestana Costa (XXX.399.403-XX).

13.1. Ministros presentes: Benjamin Zymler (na Presidência), Walton Alencar Rodrigues (Relator) e Bruno Dantas.
13.2. Ministro-Substituto convocado: Augusto Sherman Cavalcanti.
13.3. Ministro-Substituto presente: Weder de Oliveira.

WALTON ALENCAR RODRIGUES

Adoto, como relatório, a instrução da Secretaria de Fiscalização de Pessoal (peças 5/6) , que contou com a anuência do MPTCU (peça 7) :
"INTRODUÇÃO
1.	Trata-se de ato de concessão de aposentadoria de Silvete Pestana Costa (XXX.399.403-XX) , ex-servidora da GERÊNCIA EXECUTIVA DO INSS - SÃO LUÍS/MA - INSS/MPS.
2.	O ato foi submetido, para fim de registro, à apreciação do Tribunal de Contas da União (TCU) , de acordo com o art. 71, inciso III, da Constituição Federal. O cadastramento e a disponibilização ao TCU ocorreram por intermédio do Sistema de Apreciação e Registro de Atos de Admissão e Concessões, na forma dos arts. 2º, caput e incisos I a VI, e 4º, caput, da Instrução Normativa - TCU 78/2018.
EXAME TÉCNICO
3.	A aposentadoria da interessada foi concedida com base no art. 3º da EC 47/2005. A ex-servidora cumpriu todos os requisitos para a concessão, quais sejam:
	a) ter entrado no serviço público antes de 16/12/1998;
	b) 30 anos de contribuição;
	c) 25 anos de efetivo exercício no serviço público;
	d) 15 anos de efetivo exercício na carreira;
	e) idade mínima de 55 anos de idade (com a possibilidade de 1 ano de redução para cada ano de contribuição que exceder o descrito no item b) .
4.	Tanto o contracheque atual quanto a ficha Sisac apresentam vantagem relativa a decisão judicial. 
5.	De início, convém mencionar que a vantagem criada pela Lei 10.355/2001 (VP DEC JUD ENQ L10355 TRAN.JUL) refere-se especificamente à parcela auferida pela via judicial e decorrente de planos econômicos sobre o PCCS (v. Acórdão 4492/2016-TCU-Segunda Câmara, Acórdão 11833/2016-TCU-Segunda Câmara) . Neste caso, trata-se da parcela que suprimiu a Unidade de Referência de Preços (URP) , cujo percentual é de 26,05%, que vem sendo paga com fundamento em decisão judicial. 
6.	Tal rubrica refere-se a reconhecimento judicial relacionado ao enquadramento determinado pela Lei 10.355/2001, a qual veio para regulamentar a estruturação da Carreira Previdenciária no âmbito do Instituto Nacional do Seguro Social. 
7.	Salienta-se que em 2004 a Lei 10.855/2004 substituiu a anterior, dispondo sobre a reestruturação da Carreira Previdenciária tratada pela Lei 10.355/2001. Com o advento dessa nova lei, a parcela judicial em discussão, entre outras de mesma natureza, deveria ter sido absorvida pela nova estrutura remuneratória, caso o servidor viesse a exercer opção irretratável pelo novel regime jurídico, então instituído. 
8.	O fato de constar no contracheque da interessada a rubrica "GDASS - LEI 10855/2004 AP" permite supor que estava recebendo de acordo com a estrutura remuneratória da Lei 10.855/2004. Sendo assim, a rubrica referente à sentença judicial do regime anterior já não deveria mais fazer parte da remuneração da ex-servidora. 
9.	Dessa forma, a manutenção do pagamento da parcela na ficha financeira da interessada encontra-se irregular, uma vez que, como já discutido, existe norma superveniente (Lei 10.855/2004) alterando a estrutura remuneratória da servidora. 
10.	Assim, o ato deve ser considerado ilegal e negado seu registro, sem prejuízo de se determinar à Unidade Jurisdicionada que faça cessar os pagamentos decorrentes do ato impugnado.
CONCLUSÃO
11.	No tocante à concessão de aposentadoria em análise, constatou-se que compõe os proventos da ex-servidora a parcela judicial "VP DEC JUD ENQ L10355 TRAN.JUL". 
12.	Contudo, é irregular a continuidade do pagamento destacado dessa parcela, pois já deveria ter sido absorvida desde a implantação de novas estruturas remuneratórias, na forma do Acórdão 2161/2005-TCU-Plenário (Relator Walton Alencar Rodrigues) , mencionando, exemplificativamente, a edição da Lei 10.855/2004, que dispôs sobre a reestruturação da Carreira Previdenciária de que trata a Lei 10.355/2001. 
13.	Assim, cabe proposta de ilegalidade e recusa de registro do ato constante do presente processo. Destaque-se que a análise deste processo levou em conta os dispositivos da Resolução TCU 315/2020, e que o ato deste processo completará 5 anos no TCU em 9/11/2020.
PROPOSTA DE ENCAMINHAMENTO
14.	Ante o exposto, e com base nos arts. 71, inciso III, da Constituição Federal; 1º, inciso V, e 39, inciso II, da Lei 8.443/1992; 260, § 1º, do Regimento Interno do Tribunal de Contas da União, propõe-se:
	a) considerar ILEGAL e recusar o registro do ato inicial de concessão de aposentadoria de Silvete Pestana Costa (XXX.399.403-XX) ;
	b) dispensar a devolução dos valores indevidamente recebidos até a data da ciência do acórdão que vier a ser prolatado, com base no Enunciado 106 da Súmula da Jurisprudência do TCU.
	c) determinar à unidade jurisdicionada, com base no art. 45 da Lei 8.443/1992 e no art. 4º, inciso I, da Resolução TCU 315/2020, que:
	c.1) faça cessar os pagamentos decorrentes do ato impugnado, comunicando ao TCU, no prazo de quinze dias, as providências adotadas;
	c.2) cadastre novo ato, livre da irregularidade apontada, submetendo-o ao TCU no prazo de trinta dias, nos termos dos arts. 262, § 2º, do Regimento Interno do TCU e 19, § 3º, da Instrução Normativa-TCU 78/2018;
	c.3) informe à interessada o teor do acórdão que vier a ser prolatado, encaminhando ao TCU, no prazo de trinta dias, comprovante da data de ciência pela interessada, alertando-a de que o efeito suspensivo proveniente de eventual interposição de recurso junto ao TCU não a exime da devolução dos valores indevidamente percebidos após a notificação, em caso de não provimento desse recurso".

não há

Procurador Rodrigo Medeiros de Lima.

APOSENTADORIA. PAGAMENTO DE RUBRICA JUDICIAL NÃO ABSORVIDA PELA ATUALIZAÇÃO DA ESTRUTURA REMUNERATÓRIA. ILEGALIDADE E NEGATIVA DE REGISTRO.

APOSENTADORIA (APOS)

Secretaria de Fiscalização de Pessoal (SEFIP).

Trata-se de ato de concessão de aposentadoria de Silvete Pestana Costa (207.399.403-25) , ex-servidora da Gerência Executiva do INSS - São Luís/MA - INSS/MPS.
A Secretaria de Fiscalização de Pessoal, com o aval do representante do Ministério Público, manifestou-se pela ilegalidade e recusa de registro do ato concessório, em virtude da inclusão de rubrica relativa à URP, supostamente amparada em decisão judicial transitada em julgado.
A jurisprudência deste Tribunal é uníssona, no sentido de que o pagamento por prazo indeterminado da rubrica questionada não encontra mais amparo em decisão judicial, não se justificando a perpetuidade do seu pagamento.
No âmbito do próprio STF, encontra-se pacificado o entendimento de que não há impedimento para a absorção de parcelas decorrentes de planos econômicos, ainda que concedidas por meio de decisão judicial, com trânsito em julgado, a partir do momento em que estas forem compensadas por subsequentes reajustes ou reestruturações de carreiras.
Casos análogos já foram julgados neste Tribunal, haja vista os Acórdão 3115/2015-TCU-Primeira Câmara e 4475/2016-TCU-Segunda Câmara, sem a alteração do tranquilo entendimento do TCU, consolidado sob o palio do Acórdão 2161/2005-TCU-Plenário, na esteira da jurisprudência do E. STF, de que o pagamento desse tipo de rubrica deve ser absorvido, ao longo do tempo, pelas atualizações implementadas na estrutura remuneratória aplicável. Pagas sob a forma de vantagem pessoal nominalmente identificada (VPNI) , essas rubricas são sujeitas apenas aos reajustes gerais aplicados ao funcionalismo, até sua completa absorção.
Tendo em vista o pagamento indevido de parcelas judiciais referentes à URP, mesmo com a implementação de novos planos de carreira, cabe considerar ilegal o ato em epígrafe, recusando-se seu registro.
Ante o exposto, VOTO para que este Tribunal adote a deliberação que ora submeto à apreciação deste Colegiado.
TCU, Sala das Sessões Ministro Luciano Brandão Alves de Souza, em 15 de setembro de 2020.
WALTON ALENCAR RODRIGUES 
Relator